【裁判字號】    97,訴,1202
【裁判日期】    980414
【裁判案由】    偽造有價證券等
【裁判全文】
臺灣桃園地方法院刑事判決              97年度訴字第1202號
公  訴  人  臺灣桃園地方法院檢察署檢察官
被      告  乙○○
上列被告因偽造有價證券等案件，經檢察官提起公訴（96年度偵
緝字第618號），本院判決如下：
    主  文
乙○○行使偽造之有價證券，共貳罪，各處有期徒刑壹年貳月，
均減為有期徒刑柒月，如附表二所示偽造之有價證券共貳紙均沒
收之；應執行有期徒刑壹年，如附表二所示偽造之有價證券共貳
紙均沒收之。
乙○○其餘被訴部分無罪。
    事  實
一、乙○○前於民國92年間曾經收受來自奈及利亞國家不明人士
    寄送如附表一所示偽造之有價證券，持以行使旋為上海商業
    儲蓄銀行（下稱上海商銀）延平簡易型分行行員告知委係詐
    騙支票，即可預見出於同一不明人士所提供者恐有來源偽造
    之虞，竟仍分次基於行使偽造有價證券之未必故意，乃於95
    年間再度先後收受猶為前開不明人士寄送如附表二所示偽造
    之有價證券，迭於95年4月11日、95年10月2日，分別前往桃
    園縣中壢市○○路551號上海商銀延平簡易型分行（檢察官
    起訴書誤植為上海商銀中壢分行）、桃園縣中壢市○○路○
    段18號上海商銀中壢分行，企欲提示兌領以取票面價值之對
    價，遂依序持如附表二編號(1)、編號(2)所示偽造之有價證券
    交付行員而行使之，嗣為行員發覺有異均予退票申報始得循
    線查獲。
二、案經法務部調查局桃園縣調查站報告臺灣桃園地方法院檢察
    署檢察官偵查起訴。
    理  由
壹、程序部分
一、首論證人即上海商銀中壢分行外匯襄理甲○○偵查中向檢察
    官所為之陳述，著屬被告以外之人於審判外之言詞陳述，歷
    得具結在案，當事人於本院審理中迭行交互詰問補正所含詰
    問權欠缺之瑕疵，以完足成為合法調查之證據，此有最高法
    院95年度台上字第6675號、96年度台上字第4064號刑事判決
    意旨可稽，自無不當剝奪被告詰問權之行使，欠乏顯不可信
    之情況，依刑事訴訟法第159條之1第2項規定，得為證據。
二、次論證人甲○○於法務部調查局人員調查中所為之陳述，兼
    以臺灣桃園地方法院檢察署95年度偵字第3157號不起訴處分
    書、如附表所示偽造之有價證券正本或影本、上海商銀代收
    外幣票據申請書所載被告乙○○自行填寫以外之內容、上海
    商銀函文資料，皆屬被告以外之人於審判外之書面陳述，當
    事人於本院審理中未加爭執，進者被告於本院準備程序中表
    示同意充為證據，本院審酌各該陳述作成時之情況要無不當
    之處，適為本案證據，依刑事訴訟法第159條之5第1項規定
    ，宜允證據能力。
三、再論扣案電腦主機，著屬非供述性證據，究無違背法定程序
    取得之情形，依刑事訴訟法第158條之4反面規定，洵具證據
    能力。
貳、有罪部分
一、訊據被告固坦承有於上述時、地收受前開不明人士寄送如附
    表所示偽造之有價證券後屢次持以行使之事實，惟矢口否認
    有何行使偽造有價證券等犯行，辯稱：其僅意欲領取票款，
    未及細想前開不明人士票據來源，係於事後方知各該票據實
    為偽造云云。經查：
  (一)被告確持如附表二編號(1)、編號(2)所示偽造之有價證券交付
    行員而行使之等節，業據證人甲○○於調查員詢問、檢察官
    偵訊及本院審理中證稱綦詳，引得前開筆錄附卷為憑，咸為
    被告所不否認，復有如附表二所示偽造之有價證券正本或影
    本、上海商銀代收外幣票據申請書、上海商銀延平簡易型分
    行函文資料、扣案電腦主機在卷相佐，核之各該證據揚示情
    境契合一致，此部分事實應得認定。
  (二)觀以被告縱以前詞置辯，秉諸證人甲○○於本院審理中細述
    「（問：…先前法官問你這30萬美元的支票，你當時說這張
    支票被退票，是因為存款不足被退票，與你在調查站所言不
    同，為何如此？）這張30萬美元的支票，就我所知他們以為
    退票的理由是詐騙，是那次法官開庭之後我有再確認，確認
    是詐騙支票，他們提供的資訊認為是詐騙支票。」等語昭灼
    ，考之上海商銀延平簡易型分行函文資料載列「…二、本行
    確實於92年10月1日收到所述美聯銀行（WACHOVIA BANK, NA
    PHILADELPHIA, PA INTERNATIONAL OPERATIONS）之電報。
    電報確如甲○○先生所述為詐騙支票（FRAUDULENT DO NOT
    REDEPOSIT）。三、支票係經行員謝怡音退還提示人乙○○
    ，告知屠君不能兌現（領）之理由，並扣取屠君帳戶國外退
    票等值美元10元之新臺幣費用，且經屠君簽名確認該扣款金
    額。」等語周全，揭以前開證詞便知被告於92年間既經行員
    告知前開不明人士寄送如附表一所示偽造之有價證券委係詐
    騙支票，則就同一不明人士所提供者恐有來源偽造之虞焉有
    缺少主觀預見之可能，參以被告於調查員詢問、檢察官偵訊
    及本院準備程序中自陳「（問：經本站調查，你曾於95年4
    月11日至上海商銀…提示WACHOVIA BANK支票，既然你已經
    詢問過上海商銀延平分行，銀行行員已向你表示不可能託收
    ，你為何又向上海商銀中壢分行提示？）我只是想要把錢要
    回。」「（問：當時知不知道所取得的支票來源怪怪的？）
    有覺得怪怪的，因為我們正常支票簽的話筆的墨水會出來，
    我當時只是這樣覺得怪怪的，而我當時只是想把錢收回來。
    」「（問：依你的說法只是把錢要回來，是真是假也在所不
    惜？）我是希望把錢要回來。」「（問：承不承認知道那張
    票是偽變造的？）我承認覺得有疑問，所以我有存檔到電腦
    裡面，怕拿走了就沒證據。」「（問：對於檢察官起訴之犯
    罪事實有何意見？）…我第1次被銀行退票之後，BELLO再寄
    給我支票，我還是收是因為我缺錢，所以我還是收，我有叫
    BELLO匯現金，但是BELLO說，他那邊匯現金比較麻煩，所以
    BELLO還是寄支票給我，我收到BELLO的支票，雖然覺得怪怪
    的，但是我還是收，因為我跟BELLO提過快速匯款、轉帳，
    但是BELLO堅持寄支票，我就覺得怪怪的，第1次BELLO還款
    就是用支票，那時候我沒有覺得怪，但是第2張開始我就覺
    得怪，…第3張來的時候我還是覺得怪，後來我還是送到銀
    行去。」等語明確，悉見被告收受如附表二所示偽造之有價
    證券斯時誠萌各該票據或與不法犯罪途徑相關之合理懷疑，
    非其空言泛捏失慮輕信之情，是其所辯無非事後卸責之詞，
    不足採可。
  (三)閱之被告智識正常且負相當社會經驗歷練，無視前次行員告
    以詐騙支票情事，歷此前開不明人士票據來源信賴崩離之際
    ，甚猶執意未行簡易探詢旋而行使，顯有容認犯罪事實發生
    之未必故意，析之無由遽以驟認被告明知各該票據實為偽造
    ，檢察官起訴書疏未舉證率臆直接故意，本院自應指予更正
    。
  (四)綜上，本案事證已臻明確，被告犯行堪以認定，應予依法論
    科。
二、況論被告行為後，94年2月2日修正公布之刑法部分條文頒自
    95年7月1日起施行，忖之修正後刑法第2條第1項規定，本係
    規範行為後法律變更所生新舊法比較適用之準據法，本身無
    須更為新舊法比較，即行一律適用前開規定而為從舊從輕比
    較。按論法律變更比較時，應就罪刑有關之共犯、未遂犯、
    想像競合犯、牽連犯、連續犯、結合犯，以及累犯加重、自
    首減輕暨其他法定加減原因、加減例等一切情形，綜其全部
    罪刑結果相較，此有最高法院95年度第8次刑事庭會議決議
    意旨可稽。經查：
  (一)刑法第201條第2項行使偽造有價證券罪，法定刑罰金部分，
    依修正後刑法第33條第5款規定，最低額為新臺幣1,000元，
    但依被告於95年4月11日該次行為時之刑法第33條第5款、罰
    金罰鍰提高標準條例第1條前段、現行法規所定貨幣單位折
    算新臺幣條例第2條規定，最低額為新臺幣30元，比較修正
    前後刑罰法律，適用新法勢較不利於被告。
  (二)刑法第51條第5款關於宣告多數有期徒刑定應執行刑規定，
    修正後將不得逾20年上限更為不得逾30年上限，適用新法未
    能較有利於被告。
  (三)綜合法律修正前後整體比較，揆之揭引最高法院決議意旨及
    修正後刑法第2條第1項所定從舊從輕原則，適用94年2月2日
    修正後刑罰法律，對被告非較有利，故就被告於95年4月11
    日該次行為遂應適用修正前刑法相關規定。
三、按行使偽造之有價證券以使人交付財物，本即含有詐欺之性
    質，若所交付之財物正係該證券本身之價值，所涉詐欺取財
    性質仍屬行使偽造有價證券之行為，毋庸論以詐欺取財罪，
    此有最高法院90年度台上字第5416號刑事判決意旨可稽，盱
    衡被告係欲提示兌領而迭行使如附表二編號(1)、編號(2)所示
    偽造之有價證券，以取票面價值之對價，所涉詐欺取財性質
    委屬行使支票之行為，不再旁論以詐欺；檢察官起訴書贅認
    被告兼犯刑法第339條第1項、第3項詐欺取財未遂罪，有悖
    上揭最高法院見解，失之妥恰。是核被告所為，係犯刑法第
    201條第2項行使偽造有價證券罪。被告所犯諸次犯行，犯意
    各別、行為互殊，應予分論併罰。爰審酌被告素行良好未罹
    刑章，此有臺灣高等法院被告前案紀錄表得照，尚知坦承部
    分涉案行為略感悔悟，事後唯恐面臨囹圄之拘始行翻異言詞
    ，斟以其犯罪之目的、手段、智識程度及生活狀況等一切情
    狀，分別量處如主文所示之刑。被告犯罪時間係在96年4月
    24日以前，又其係於96年7月16日中華民國九十六年罪犯減
    刑條例制定施行前之96年5月4日為警緝獲到案，此有臺灣桃
    園地方法院檢察署撤銷通緝書得援，情狀無涉前開條例第5
    條所定不得減刑事由，合乎前開條例所定減刑要件，依該條
    例第2條第1項第3款、第7條，減其宣告刑二分之一。進以各
    項所減得之刑，併定所應執行之刑。至如附表二所示偽造之
    有價證券，各為扣案或無積極證據證明業告滅失，依刑法第
    205條規定，盡予宣告沒收之；其餘扣案物品或不屬於被告
    所有之物、或非係供本案犯罪所用之物，茲不予以沒收之。
、無罪部分
一、公訴意旨別略以：被告明知收受如附表一所示偽造之有價證
    券實為偽造，詎於92年9月22日，前往桃園縣中壢市○○路
    551號上海商銀延平簡易型分行，企欲提示兌領以取票面價
    值之對價，遂持前開票據交付行員而行使之，嗣為行員發覺
    有異予以退票，因認被告就此部分亦涉刑法第201條第2項行
    使偽造有價證券及同法第339條第1項、第3項詐欺取財未遂
    罪云云。
二、按犯罪事實應依證據認定之，無證據不得推定其犯罪事實，
    刑事訴訟法第154條第2項定有明文；再者，認定犯罪事實之
    證據，係指足以認定被告確有犯罪行為之積極證據，如未發
    現相當證據，或證據不足以證明，自不能以推測或擬制之方
    法，以為裁判基礎，此為最高法院40年度台上字第86號判例
    闡釋有案。
三、按公訴案件犯罪證據之蒐集，或以提起公訴後對犯罪事實之
    舉證責任及指出證明之方法，均屬公訴人之職責，原則上法
    院僅於當事人之主張及舉證範圍內進行調查證據，務經法定
    程序調查證據之結果，認已足以證明犯罪事實時，始得為犯
    罪事實之認定，若為訴訟上之證明，放諸通常一般人仍有合
    理懷疑存在而未達可確信真實之程度者，於該合理懷疑尚未
    剔除前，自不得率爾認定有罪，此有最高法院94年度台上字
    第2033號刑事判決意旨可稽。質之被告堅決否認有何此部分
    被訴犯行，閱諸公訴意旨認其尚涉上述犯行，無非援用臺灣
    桃園地方法院檢察署95年度偵字第3157號不起訴處分書所載
    被告透過該案習得經驗，執為採認其確知悉犯罪事實並有意
    使其發生之論據。盱衡該案偽造之有價證券乃係外國鈔票、
    取得來源則為大陸地區，洵與本案偽造之有價證券乃係外國
    支票、取得來源則為奈及利亞有所出入，導致兩案近似關連
    性顯著降低，礙以逕認被告歷該教訓得以料知首次接受來自
    奈及利亞之外國支票或有主觀預見偽造情事存在，便與行使
    偽造有價證券罪、詐欺取財罪之要件不合。從而，別無積極
    證據，難妄猜擬被告涉有此部分罪嫌。
四、末論公訴意旨無法證實被告有何合理預見可能性，無由率以
    罪責相繩。此外，本院查無其他積極證據足認被告有此部分
    被訴犯行，不能證明被告犯罪，揆以上揭說明，應為無罪之
    諭知，以昭審慎。
據上論斷，應依刑事訴訟法第299條第1項前段、第301條第1項，
刑法第2條第1項前段、第201條第2項、第205條、修正前刑法第
51條第5款，刑法施行法第1條之1第1項、第2項前段，中華民國
九十六年罪犯減刑條例第2條第1項第3款、第7條，判決如主文。
本案經檢察官林安紜到庭執行職務。
中    華    民    國    98    年    4     月    14    日
                  刑事第一庭  審判長法  官  曾淑華
                                    法  官  鄭吉雄
                                    法  官  俞力華
以上正本證明與原本無異。
如不服本判決應於收受判決後10日內向本院提出上訴書狀，並應
敘述具體理由。其未敘述上訴理由者，應於上訴期間屆滿後20日
內向本院補提理由書 (均須按他造當事人之人數附繕本)「 切勿
逕送上級法院」。
                                    書記官  資念婷
中    華    民    國    98    年    4     月    23    日
附表一：本院認定無罪部分相關偽造之有價證券
┌───────┬───────┬───────┬───────┐
│付  款  銀  行│票  據  號  碼│票  面  金  額│發    票    日│
├───────┼───────┼───────┼───────┤
│First Citizens│00000000-     │    美元30萬元│   92年9月12日│
│Bank          │000000000-    │              │              │
│Association   │0000000000    │              │              │
└───────┴───────┴───────┴───────┘
附表二：本院認定有罪部分相關偽造之有價證券
┌──┬───────┬───────┬───────┬───────┐
│編號│付  款  銀  行│票  據  號  碼│票  面  金  額│發    票    日│
├──┼───────┼───────┼───────┼───────┤
│ (1) │Wachovia Bank,│000000000-    │   美元500萬元│   95年3月27日│
│    │National      │000000000-    │              │              │
│    │Association   │00000000000000│              │              │
├──┼───────┼───────┼───────┼───────┤
│ (2) │Bank of       │000000-00-0000│   歐元150萬元│   95年7月24日│
│    │Ireland       │-00000000-00  │              │              │
└──┴───────┴───────┴───────┴───────┘
附錄本案論罪科刑法條
中華民國刑法第201條
（有價證券之偽造、變造與行使罪）
意圖供行使之用，而偽造、變造公債票、公司股票或其他有價證
券者，處3年以上10年以下有期徒刑，得併科3,000元以下罰金。
行使偽造、變造之公債票、公司股票或其他有價證券，或意圖供
行使之用，而收集或交付於人者，處1年以上7年以下有期徒刑，
得併科3,000元以下罰金。


司法院資訊處製作；財團法人民間司法改革基金會備份。
